【裁判字號】    99,重訴,201
【裁判日期】    990601
【裁判案由】    清償借款
【裁判全文】
臺灣臺北地方法院民事判決             99年度重訴字第201號
原      告  永豐商業銀行股份有限公司
法定代理人  邱正雄
訴訟代理人  甲○○
            丙○○
被      告  戊○○
訴訟代理人  陳麗增律師
被      告  乙○○
上列當事人間請求給付清償借款事件，本院於中華民國99年5月
18日言詞辯論終結，判決如下：
    主    文
被告應連帶給付原告新臺幣玖佰柒拾萬元，及自民國九十六年十
月一日起至清償日止，按週年利率百分之五點三七五計算之利息
。
原告其餘之訴駁回。
訴訟費用由被告連帶負擔。
本判決第一項於原告以新臺幣佰貳拾肆萬元為被告供擔保後，
得假執行；但被告戊○○以新臺幣玖佰柒拾萬元為原告預供擔保
後，得免為假執行。
原告其餘假執行之聲請駁回。
    事實及理由
甲、程序方面：
一、原告永豐商業銀行股份有限公司法定代理人原為丁○○，嗣
    於民國98年11月27日變更為邱正雄，有經濟部函、公司變更
    登記表附卷可參（見本院98年度審重訴字第1139號卷第66至
    70頁），並經其於99年1月22日具狀聲明承受訴訟（見同上
    審卷第60頁），核無不合，應予准許。
二、被告乙○○經合法通知，未於言詞辯論期日到場，核無民事
    訴訟法第386條所列各款情形，爰依原告聲請，由其一造辯
    論而為判決。
乙、實體方面：
一、原告主張：
（一）被告乙○○於86年1月31日與胡洪九為共同發票人，簽發
      面額為新臺幣（下同）900萬元本票予原告（前身為華信
      商業銀行，嗣更名為建華商業銀行股份有限公司，並於95
      年11月13日與臺北商業銀行股份有限公司合併，更名為永
      豐商業銀行股份有限公司），作為向原告借款900萬元之
      擔保，嗣又以被告戊○○為連帶保證人，於89年6月13日
      與原告簽訂短期授信合約書（以下簡稱短期合約書）及授
      信總約定書（以下簡稱總約定書），向原告借款1100萬元
      ，並以被告戊○○為本票之共同發票人，簽發本票乙紙予
      原告供擔保，擔保被告乙○○過去、現在及將來之一切債
      務。被告乙○○就上述積欠原告之全部債務，至93年3月
      23日止，仍有1950萬元本金未予清償，為協助被告乙○○
      清償債務，原告與被告乙○○協議分期清償本金及利息，
      被告乙○○僅須依原告公告之基準放款利率繳付利息，每
      期按月清償原告70萬元，共計24期，若有違約情事則有加
      速條款之適用，兩造遂於93年3月23日簽訂「分期清償協
      議書」（以下簡稱清償協議書）。詎被告乙○○於93年10
      月起即未依約還款，或還款金額不足，至95年2月20日到
      期時止，被告乙○○尚積欠原告本金共計970萬元。
（二）依民法第478條前段規定，被告除依清償協議書約定返還
      尚欠原告之本金970萬元，並按違約時原告公告之基準放
      款利率即年利率5.375％計算利息外，復因清償協議書並
      未取代兩造原約定之短期合約書、總約定書關於違約金之
      約定，且被告乙○○積欠本金已逾6個月，依短期合約書
      之甲、總則條款第8條第2項前段規定，尚應支付原告至清
      償日止按原利率加計20％之違約金。爰依清償協議書、連
      帶保證法律關係，提起本訴等語。並聲明：１、被告應連
      帶給付970萬元，及自96年10月1日起至清償日止按年息5.
      375％計算之利息，暨自94年5月1日起至清償日止按上開
      利率20％計算之違約金。２、願供擔保以代釋明，請准宣
      告假執行。
二、被告戊○○則以：
    被告戊○○僅係被告乙○○借款債務之擔保人即普通保證人
    ，並非主債務人，依民法第745條規定，原告在未證明就借
    款債務已向主債務人即被告乙○○求償且經強制執行程序未
    果前，被告戊○○得拒絕清償。又原告與被告乙○○既已簽
    訂清償協議書，足見清償協議書已取代原有短期合約書、總
    約定書之原有約定，故原告不得再請求被告給付違約金等語
    置辯，並聲明：１、原告之訴駁回。２、如受不利判決，願
    供擔保請准免假執行。
三、被告乙○○未於言詞辯論期日到場，亦未提出書狀作任何聲
    明或陳述。
四、經本院與原告及被告戊○○整理本件不爭執及爭執事項如下
    （見本院卷第1頁及背面、第15頁、第16頁背面、第34頁）
（一）不爭執事項：
  １、華信商業銀行股份有限公司於91年6月20日更名為建華商
      業銀行股份有限公司，嗣於95年11月13日經行政院金融監
      督管理委員會核准與臺北國際商業銀行股份有限公司合併
      ，臺北國際商業銀行股份有限公司為消滅銀行，建華商業
      銀行股份有限公司為存續銀行，建華商業銀行股份有限公
      司並更名為永豐商業銀行股份有限公司，原華信商業銀行
      股份有限公司及原建華商業銀行股份有限公司之權利義務
      則由合併後存續並更名之永豐商業銀行股份有限公司即原
      告依公司法第319條準用第75條規定概括承受。
  ２、被告乙○○於86年1月31日向華信商業銀行股份有限公司
      借用900萬元；被告乙○○並於同日與訴外人胡洪九共同
      簽發面額為900萬元、到期日未載之本票交付華信商業銀
      行股份有限公司收執。
  ３、被告乙○○於89年6月13日邀同被告戊○○為連帶保證人
      ，與華信商業銀行股份有限公司簽訂短期合約書及總約定
      書，約定被告乙○○得在總授信額度1100萬元範圍內借款
      ，而被告乙○○遂於89年7月7日出具撥款申請書，向華信
      商業銀行股份有限公司借用1100萬元，借款期限自89年7
      月7日起至90年7月7日，利息為年息9.71％，隨原告基本
      放款利率及（或）外幣貸款利率之調整浮動調整之；並約
      定若未按期清償者，其逾期清償在6個月以內者，按原約
      定利率10％，超過6個月者，超過部分按原約定利率20％
      計付違約金。
  ４、被告乙○○於89年6月13日邀同被告戊○○共同簽發面額
      為1100萬元、到期日未載之本票交付華信商業銀行股份有
      限公司收執。
  ５、建華商業銀行股份有限公司於93年3月23日與被告乙○○
      、戊○○簽訂清償協議書，約定被告為連帶清償對建華商
      業銀行股份有限公司之債務1950萬元，同意於93年2月20
      日前清償291萬8000元，嗣後於每月20日定期分期清償本
      金70萬元，另按月依原告公告之基準放款利率繳付利息；
      並約定若有一期本金或利息遲延繳付或發生依原授信契約
      約定適用加速條款之情事，即喪失期限利益，未到期部分
      視為全部到期。
  ６、被告乙○○自93年10月起未依約分期還款，尚欠970萬元
      未清償，依清償協議書第2條約定，債務視為全部到期，
      被告即喪失期限利益。
  ７、原告有將借款金錢交付借用人即被告乙○○。
（二）爭執部分：
  １、兩造於93年3月23日之清償協議書有無變更原證2、3之原
      借款契約約定之內容，亦即原告是否仍得依原證3總約定
      書第7條第1項第1、6、12款及原證2短期合約書甲總則條
      款第6條約定，請求被告給付按約定之原利率之20％計算
      違約金？
  ２、被告戊○○是否為原證5之清償協議書債務之普通保證人
      ，而有民法第745條規定適用，亦即在原告未證明其對被
      告乙○○執行無效果前，其得拒絕清償？
五、得心證之理由：
（一）按解釋意思表示，應探求當事人之真意，不得拘泥於所用
      之辭句，民法第98條定有明文。又按解釋當事人之契約，
      應以當事人立約當時之真意為準，而真意何在，又應以過
      去事實及其他一切證據資料為斷定之標準，不能拘泥文字
      致失真意，最高法院39年臺上字第1053號判例可資參照。
      本件原告主張系爭清償協議書並未取代兩造前所訂定之短
      期合約書、總約定書關於違約金之約定，此由清償協議書
      第2約定可知等語，經查：
  １、兩造於93年3月23日簽訂清償協議書，內容記載為：「甲
      方（指被告）為連帶清償對乙方（指原告）之債務1950萬
      元整，特約定清償條件如下：一、甲方同意於93年2月20
      日前清償291萬8000元，並依左列還款時程，定期清償本
      金，另按月依乙方公告之基準放款利率繳付利息...。二
      、甲方應按本協議內容按期繳款並清償完畢。若有依其本
      金或利息遲延繳付或發生依原授信契約約定適用加速條款
      之情事，即喪失期限利益，未到期部分視為全部到期，乙
      方並得逕為法律上之請求。三、本協議若有未盡事宜，悉
      依中華民國法律及一般金融慣例辦理。四、若因本協議涉
      訟，甲乙雙方同意以臺灣臺北地方法院為第一審管轄法院
      。」，有清償協議書在卷可稽（見同上審卷第25頁），再
      按短期合約書甲、總則條款第6條第2項關於計息方式之約
      定如下：「前項所稱『浮動計息』，係指甲方（指被告乙
      ○○）在未清償借款及（或）墊款前，如遇乙方（指原告
      ）調整基本放款利率或外幣貨款利率，無論提高或降低，
      經乙方通知或公告後，甲方即應按乙方分別就每筆所定利
      率中之基本放款利率或外幣貨款利率，依調整後之利率再
      與該筆之原加碼合算後之年率計付利息」，至第8條關於
      被告未按期清償之違約責任，則約定如下：「甲方對乙方
      所負一切債務之本息及手續費，均願依照約定期限如數清
      償，如有左列第1至5情形之一者，無須由乙方通知或催告
      ，甲方應即喪失期限利益，如有第6至9之一者，經乙方於
      事先以合理期間通知或催告仍不補正時，亦同，全部債務
      應視為立即到期，乙方得逕向甲方及連帶保證人（指被告
      戊○○）請求連帶清償全部債務之本息、手續費、違約金
      、遲延利息以及其他一切費用：(一)任何一宗債務不依約清
      償或攤還本金時。(二)依破產法聲請和解、聲請宣告破產、
      聲請公司重整、經票據交換所公告拒絕往來、停止營業，
      清理債務時。(三)依約定原負有提供擔保之義務而不提供時
      。(四)因死亡而其繼承人聲明為限定繼承或拋棄繼承時。(五)
      因刑事而受沒收主要財產之宣告時。(六)任何一宗債務不依
      約付息時。(七)擔保物被查封或擔保物滅失、價值減少或不
      敷擔保債權時。(八)甲方對銀行所負債務，其實際資金用途
      與該銀行核定用途不符時。(九)受強制執行或假扣押、假處
      分或其他保全處分，致銀行有不能受償之虞者。」、「甲
      方逾期時，除應按原約定利率計付遲延利息外，其逾期在
      6 個月以內部分，按逾期金額就原約定利率加計10％之違
      約金，逾期超過6個月部分，則加計20％之違約金。甲方
      遲付利息經催告未還且達1年者，乙方得將遲付之利息滾
      入本金後，再加計利息及違約金」，有短期合約書附卷可
      憑（見同上審卷第9、10頁）。至總約定書第7條第1項第1
      、6、12款關於被告未按期清償之違約責任，則約定：「
      甲方對乙方所負一切債務之本息及手續費，均願依照約定
      期限如數清償，如有左列第1至5情形之一者，無須由乙方
      通知或催告，甲方應即喪失期限利益，如有第6至18情形
      之一者，經乙方於事先以合理期間通知或催告仍不補正時
      ，亦同，全部債務應視為立即到期，乙方得逕向甲方及保
      證人（指被告戊○○）請求連帶清償全部債務之本息、手
      續費、違約金、遲延利息、損害賠償以及其他一切費用：
      (一)任何一宗債務不依約清償或攤還本金時...(六)任何一宗
      債務不依約付息時...(十二)甲方違反本約定書本條以外之規
      定或其他相關授信契約之任一規定者。...」、「保證人
      亦適用前項之規定」（見同上審卷第17、18頁）。經比較
      兩造間之清償協議書，與原有之短期合約書、總約定書內
      容可知，系爭清償協議書除結算被告乙○○關於900萬元
      本票債務、短期合約書及總約定書之1100萬元借款債務等
      所有應清償之主債務含保證債務金額外，兩造業已變更原
      短期合約書關於利息計付之規定，亦即由短期合約書之「
      基本放款利率或外幣貨款利率，依調整後利率再與該筆之
      原加碼合算後之年率計付利息」，改為：「按月依乙方公
      告之基準放款利率繳付利息」；且被告若違約不按期履行
      繳款義務，或有其他應適用原契約加速條款之情事時，依
      清償協議書第2條規定，不問加速事由為何，原告皆得不
      經催告或通知，被告即發生期限利益喪失之法律效果，此
      要與短期合約書第8條、總約定書第6條所規定，須視加速
      事由種類之不同，以資判斷原告有無催告及通知之義務，
      被告始喪失期限利益，且被告除繳納本息、遲延利息外，
      並需繳付手續費、違約金及其他一切費用等法律效果顯然
      不同。由是可知，原告已針對被告違約責任另為約定，復
      未免系爭清償協議書內容未盡完善而有疏漏，兩造另於清
      償協議書第3條明定，若協議書之約定內容不足，則依法
      律及一般金融慣例辦理，亦見原告與被告協商清償被告乙
      ○○之全部債務時，除結算待償本金及已到期之利息外，
      並針對被告將來不按期給付之違約，及兩造間其他權利義
      務，另於清償協議書約定應遵循之依據。倘若原告認被告
      違約責任非僅喪失期限利益，尚須負擔給付違約金之從債
      務，自得於議定清償協議書時，於協議書第2條明定被告
      另有給付違約金之責任，抑或於第3條關於其他法律效果
      之通用條款中，言明系爭協議書除適用一般法律、銀行慣
      例外，尚包括兩造間原有之短期合約書、總約定書在內。
      然系爭協議書並未作如是約定，亦無隻字片語提及被告除
      本金及利息外，仍有給付違約金責任，顯見原告已有拋棄
      此部分權利之意思，是以系爭清償協議書非單純僅係短期
      合約書、總約定書關於清償方式之補充規定，而係兩造對
      於被告原有之借貸債務及保證關係之新約定無疑。
  ２、系爭清償協議書既係兩造對於被告原有之借貸債務及保證
      關係之新約定，而已變更原借款契約即短期合約書、總約
      定書之內容，被告僅就清償協議書之約定事項，負有履行
      義務。換言之，清償協議書既未約定被告有違約情事時，
      應按原利率之20％計付違約金，則原告依總約定書第7條
      第1項第1、6、12款、短期合約書甲總則條款第6條約定，
      請求被告給付按約定之原利率之20％計算違約金，顯無理
      由。
（二）按當事人互相表示意思一致者，無論其為明示或默示，契
      約即為成立，民法第153條第1項定有明文。是故契約之成
      立，凡締約當事人之要約與承諾二者有意思表示一致之事
      實者，即足當之。又按「數人負同一債務，明示對於債權
      人各負全部給付之責任者，為連帶債務」；「連帶債務之
      債權人，得對於債務人中之一人或數人或其全體，同時或
      先後請求全部或一部之給付。連帶債務未全部履行前，全
      體債務人仍負連帶責任」，民法第272條第1項、第273條
      亦有明文。
  １、被告戊○○雖辯稱其僅係普通保證人，而有民法第745條
      之適用，故原告在未證明對被告乙○○執行無效果前，其
      得拒絕清償云云。惟查，兩造於93年3 月23日簽訂清償協
      議書，內容明確記載為：「甲方（指被告）為連帶清償對
      乙方（指原告）之債務1950萬元整，特約定清償條件如下
      ....，立協議書人：甲方乙○○、戊○○」，已如前述，
      並有清償協議書在卷（見同上審卷第25頁），是以被告戊
      ○○與乙○○皆為系爭清償協議書之締約人，且於契約中
      明示對於債權人各負全部給付之連帶責任，被告戊○○並
      簽名確認無訛，足見被告戊○○、乙○○同為連帶債務人
      ，而於連帶債務未全部履行前，被告皆負連帶責任。故被
      告戊○○辯稱其對於被告乙○○之債務，僅係普通保證人
      云云，委無足取。
  ２、再查，被告戊○○不爭執被告乙○○自93年10月起未依約
      分期還款，尚欠970萬元未清償，且依清償協議書第2條約
      定，債務視為全部到期，已如前述，復於本院審理中不爭
      執利息起算日為96年10月1日，利率則為5.375％等語（見
      本院卷第16、34頁）；至被告乙○○已於相當時期受合法
      之通知，既未於言詞辯論期日到場，亦未提出準備書狀爭
      執，依民事訴訟法第280條第3項前段、第1項前段規定，
      視同自認，故原告依清償協議書及連帶保證法律關係，主
      張被告應連帶給付970萬元及利息，核屬有理。
六、綜上所述，原告依清償協議書及連帶保證法律關係，請求被
    告連帶給付連帶給付970萬元，及自96年10月1日起至清償日
    止按年息5.375％計算之利息，洵屬有理，應予准許，原告
    逾此部分之請求，則屬無據，應予駁回。
七、本件事證業已明確，兩造其餘主張陳述及所提之證據，經本
    院審酌後，認均不足以影響本判決之結果，均毋庸再予論述
    ，附此敘明。
八、原告與被告戊○○均陳明願供擔保請求宣告假執行及免為假
    執行，經核原告勝訴部分，並無不合，爰分別酌定相當之擔
    保金額，予以准許。至原告敗訴部分，即失所附麗，併駁回
    之。
九、據上論結，原告之訴為一部有理由、一部無理由，爰依民事
    訴訟法第385條第1項前段、第79條、第85條第2項、第390條
    第2項、第392條第2項，判決如主文。
中    華    民    國    99    年    6     月    1     日
                  民事第三庭    法  官  孫正華
以上正本係照原本作成。
如對本判決上訴須於判決送達後20日內向本院提出上訴狀。
中    華    民    國    99    年    6     月    1     日
                                書記官  林秀娥

司法院資訊處製作；財團法人民間司法改革基金會備份。
